臺灣高等法院刑事判決
110年度上訴字第2530號
上  訴  人  
即  被  告  陳福生

上列上訴人因違反毒品危害防制條例案件，不服臺灣桃園地方法
院110年度審訴字第60號，中華民國110年4月16日第一審判決（
起訴案號：臺灣新北地方檢察署109年度毒偵字第3392號），提
起上訴，本院判決如下：
    主  文
上訴駁回。
    理  由
一、公訴意旨略以：上訴人即被告甲○○分別基於施用第一級、第
    二級毒品之犯意，於民國109年3月4日14時許，在桃園市○○
    區○○路0段000巷00弄0號住處，以將海洛因摻入香菸內點燃
    吸食之方式，施用海洛因1次；再將甲基安非他命置入玻璃
    球內燃燒吸食煙霧之方式，施用甲基安非他命1次。嗣於109
    年3月6日7時10分許，在新北市○○區○○路000號群健人力仲介
    ，因另案通緝為警查獲，復經警採其尿送驗，結果呈海洛因
    代謝物可待因、嗎啡及安非他命、甲基安非他命等陽性反應
    。因認被告涉犯毒品危害防制條例第10條第1項、第2項之施
    用第一級、第二級毒品罪嫌等語。
二、原判決意旨略以：被告前於91年間因施用毒品案件，經臺灣
    新北地方法院（下稱新北地院）以91年度毒聲字第3607號裁
    定送觀察、勒戒後，因認無繼續施用毒品傾向，於91年12月
    11日執行完畢釋放出所，並經臺灣新北地方檢察署（下稱新
    北地檢署）檢察官以91年度毒偵字第3716號為不起訴處分確
    定；復於前開觀察、勒戒執行完畢釋放後5年內之92年間因
    施用第二級毒品案件，經原審以92年度毒聲字第1281號裁定
    送觀察、勒戒後，因認有繼續施用毒品傾向，經原審以92年
    度毒聲字第3187號裁定令入戒治處所施以強制戒治，於93年
    1月9日因法律修正報結而釋放出所（原裁定誤載為「於93年
    10月16日執行完畢」應予更正）；被告本次施用毒品犯行相
    距前次強制戒治執行完畢釋放已逾3年等情，有本院被告前
    案紀錄表在卷可參，依最高法院刑事大法庭109年度台上大
    字第3826號裁定意旨，即應再令觀察、勒戒，不得逕予追訴
    、處罰。本案係於109年9月1日始繫屬新北地院，有新北地
    檢署109年9月1日新北檢德列109毒偵3392字第1090088702號
    函上之新北地院收狀日期戳印在卷可憑，復於110年1月14日
    移轉管轄至原審，有新北地院110年1月7日新北院賢刑靖109
    審訴1850字第01055號函上之本院收狀日期戳印在卷可憑，
    顯見本案在繫屬時，已與修正後毒品危害防制條例第23條第
    2項所定訴追要件不符。從而，檢察官逕對被告本案施用第
    一級及第二級毒品犯行提起公訴，自屬起訴之程序違背規定
    ，爰不經言詞辯論，逕諭知公訴不受理之判決。
三、上訴意旨略以：被告目前因另案須執行有期徒刑20年，基於
    法律不溯及既往原則，應適用109年7月15日修正施行前之毒
    品危害防制條例規定，以利被告得合併執行云云。
四、按起訴之程序違背規定者，法院應諭知不受理之判決；又對
    於原審諭知不受理之判決上訴時，第二審法院認其為無理由
    而駁回上訴，得不經言詞辯論為之，刑事訴訟法第303條第1
    款、第372條分別定有明文。而施用第一、二級毒品為犯罪
    行為，毒品危害防制條例第10條設有處罰規定。故施用第一
    、二級毒品者，本應科以刑罰。惟基於刑事政策，對合於一
    定條件之施用者，則依同條例第20條之規定，施以觀察、勒
    戒及強制戒治之保安處分。又109年1月15日修正公布、同年
    7月15日施行之毒品危害防制條例第20條第3項規定，犯第10
    條之罪於觀察、勒戒或強制戒治執行完畢釋放後，三年後始
    再犯者，不論其行為係在新法施行生效前或施行生效後所為
    （同條例第35條之1第1、2款參照），均應適用同條第1、2
    項（即應先觀察勒戒或強制戒治）之規定，其修法理由謂：
    施用毒品者具「病患性犯人」之特質，並參諸世界各國之醫
    療經驗及醫學界之共識，咸認施用毒品成癮者，其心癮甚難
    戒除，如觀察、勒戒或強制戒治執行完畢釋放後，三年後始
    再有施用第一級、第二級毒品之行為者，足見其有戒除毒癮
    之可能，宜再採以觀察、勒戒方式戒除其身癮及以強制戒治
    方式戒除其心癮之措施，為能放寬觀察、勒戒或強制戒治制
    度之適用時機，以協助施用者戒除毒癮，爰修正第3項。同
    條例第23條第2項亦配合修正為「觀察、勒戒或強制戒治執
    行完畢釋放後，三年內再犯第10條之罪者，檢察官或少年法
    院（地方法院少年法庭）應依法追訴或裁定交付審理。」可
    知本次修法對於施用毒品者施以觀察勒戒、強制戒治，或依
    法追訴（或裁定交付審理）之適用範圍，係確立初犯為具「
    病患性犯人」之特質應先經一完整之醫療處置，三年內再犯
    者應依法追訴（或裁定交付審理），三年後再犯則裁定觀察
    勒戒，殆無疑義。但對於三犯以上距最近一次觀察勒戒或強
    制戒治執行完畢釋放後，逾三年者，究應適用同條例第20條
    第3項或第23條第2項處理，本次修法未明確規定，惟基於罪
    刑法定之明確性原則、法文之文義解釋，參諸觀察勒戒等治
    療處置，乃結合醫師、觀護人、社工心理諮商等不同領域之
    專業人員參與之保安處分措施，目的除在戒除施用毒品者身
    癮、心癮之措施外，並企圖重新塑造生活紀律，改變其病態
    行為，與刑罰之執行並不相同，無法以刑罰補充或替代上開
    醫療處置之特性。從而，三犯以上如距最近一次觀察、勒戒
    或強制戒治執行完畢釋放後，已逾三年者，其間縱經判刑、
    執行，究與觀察勒戒或強制戒治已經完整之治療療程不同，
    無法補充或替代上開之醫療處置，均應再予觀察勒戒之機會
    ，方為適法。是以毒品危害防制條例第20條第3項規定所謂
    「三年後再犯」，只要本次再犯（不論修正施行前、後）距
    最近一次觀察、勒戒或強制戒治執行完畢釋放，已逾三年者
    ，即該當之，不因其間有無犯第10條之罪經起訴、判刑或執
    行而受影響（最高法院109年度台上大字第3826號裁定意旨
    參照）。是依最高法院前開見解，行為人再施用毒品（含三
    犯以上），若距最近一次因施用毒品經上述保安處分執行完
    畢釋放後已逾三年者，應不具備訴追條件，檢察官如對再犯
    之行為提起公訴或聲請簡易判決處刑，其起訴之程序即屬違
    背法律規定，法院應依刑事訴訟法第303條第1款規定，為公
    訴不受理之判決。
五、查被告前於91年間因施用毒品案件，經新北地院以91年度毒
    聲字第3607號裁定送觀察、勒戒後，因認無繼續施用毒品傾
    向，於91年12月11日執行完畢釋放出所，並經新北地檢署檢
    察官以91年度毒偵字第3716號為不起訴處分確定；復於前開
    觀察、勒戒執行完畢釋放後5年內之92年間因施用第二級毒
    品案件，經原審以92年度毒聲字第1281號裁定送觀察、勒戒
    後，因認有繼續施用毒品傾向，經原審以92年度毒聲字第31
    87號裁定令入戒治處所施以強制戒治，於93年1月9日因法律
    修正報結而釋放出所等情，有本院被告前案紀錄表在卷可憑
    。檢察官認本件被告施用第一、二級毒品之時間為109年3月
    4日14時許，距上開最近1次觀察、勒戒執行完畢釋放之93年
    1月9日，已逾3年，縱被告於其間曾因犯施用毒品案件，經
    起訴、判刑或執行，依前揭說明，仍應依修正後之毒品危害
    防制條例第20條第3項、第24條等規定，由檢察官基於一次
    性之整體規劃而重啟處遇程序，具體審酌個案情節，裁量聲
    請法院裁定觀察、勒戒或為附命完成戒癮治療之緩起訴處分
    ，抑或為其他適法處理，而非逕予起訴或聲請簡易判決處刑
    。詎檢察官於109年9月1日就本件向新北地院提起公訴，自
    有起訴之程序違背規定之情事，嗣經新北地院移送原審法院
    審理，原審依刑事訴訟法第303條第1款、第307條規定諭知
    公訴不受理之判決，且不經言詞辯論為之，於法核無不合。
    被告上訴以其本案犯行應適用109年7月15日修正施行前之毒
    品危害防制條例規定云云，惟按109年7月15日增訂施行之毒
    品危害防制條例第35條之1第1款及第2款前段規定，施行前
    犯第10條之罪之案件，於施行後，偵查中，由檢察官依修正
    後規定處理；審判中，由法院或少年法院（地方法院少年法
    庭）依修正後規定處理。是犯第10條之罪者，不論係修正前
    後，均應依新法規定處理。是被告前揭上訴，核與毒品危害
    防制條例第35條之1第2款前段規定不合，難認有據。綜上，
    本件被告上訴為無理由，應予駁回，並不經言詞辯論為之。
據上論斷，應依刑事訴訟法第368條、第372條，判決如主文。
中　　華　　民　　國　　110 　年　　8 　　月　　19　　日
                  刑事第十九庭  審判長法　官  曾淑華
                                      法　官  許文章
                                      法　官  陳文貴
以上正本證明與原本無異。
施用第二級毒品罪部分不得上訴。
其餘部分如不服本判決，應於收受送達後20日內向本院提出上訴
書狀，其未敘述上訴之理由者並得於提起上訴後20日內向本院補
提理由書（均須按他造當事人之人數附繕本）「切勿逕送上級法
院」。
                                      書記官  俞妙樺
中　　華　　民　　國　　110 　年　　8 　　月　　19　　日